臺灣臺南地方法院民事判決　　　　　　　 96年度重訴字第1號
原　　　告　丙○○
　　　　　　丁○○
　　　　　　　　　　　　號
　　　　　　乙○○
　　　　　　戊○○
訴訟代理人　郁旭華律師
被　　　告　甲○○
訴訟代理人　林瑞成律師
上當事人間請求侵權行為損害賠償事件，本院於96年10月29日最
後言詞辯論終結，判決如左：
    主    文
被告應給付原告丙○○新台幣陸拾伍萬陸仟肆佰肆拾壹元，各給
付原告丁○○、乙○○、戊○○新台幣參拾萬伍仟元，及均自民
國九十五年十月三十一日起至清償日止，按年息百分之五計算之
利息。
原告其餘之訴駁回。
訴訟費用由被告負擔百分之三十五，餘由原告平均分擔。
    事實及理由
一、本件原告起訴主張：
（一）被告甲○○於民國95年7月28日上午5時55分許一駕駛車脾
      號碼為5459一GL號自用小貨車（下稱系爭貨車），沿台南
      縣麻豆鎮○○○路由西往東方向行駛，途經新生南路與興
      國路交岔路口處時，未注意前方交岔路口閃光紅燈之燈光
      號誌及車前狀況，亦未減速慢行，高速撞擊騎乘車號JTF
　　　一769號重型機車（下稱系爭機車）之被害人李慶堂 (原
　　　告等四人之父)，導致李慶堂送醫急救不治死亡。案經台
  　　灣台南地方法院檢察署以95年度偵字第13419號起訴，並
　　　經本院以95年度交簡字第2296號刑事簡易判決判處被告有
　　  期徒刑六月。
（二）原告等四人向被告請求賠償之金額如下：
　　1.原告丁○○、乙○○、戊○○等三人部分：
      被害人李慶堂係敦厚傳統之老實人，與子女間之威情非常
      深厚，家人間戚情甚篤，今原告等四人突遭此變故，頓失
　    摯愛之父親，內心悲痛實無法切斗容，故依民法第194條
      、第184條第l項之規定，各向被告請求精神慰撫金貳佰萬
      元，以資慰藉。
　　2.原告丙○○部分:
      除精神慰撫金同上所述外，原告丙○○另支出殯葬費
      413,460，爰依民法第192條第l項、第194條及第184條之
      規定，向被告請求精神慰撫金200萬元及殯葬費413,460元
      ，合計2,413,460整。
（三）被害人李慶堂係民國23年12月7日生，於事故發生時滿71
      歲，其所騎乘之JTF一769號機車於事故時亦屬老舊 (車齡
      近10年)，是衡情言之，在老人騎老車的情形下，被害人
      於事故當時之車速不可能過快，詎鑑定報告未憑任何證據
　　　率爾認定被害人未減速漫行云云，自有未洽。又依刑案卷
  　　內交通事故現場圖以觀，被告駕駛之小貨車車頭檔風玻璃
　    全毀，玻璃碎月並散落在距碰撞點10餘公尺外，被害人騎
      乘之機車右側車身遭嚴重撞擊後亦滑行10餘公尺外，現場
      並留下長達16公尺之機車刮地痕，惟不見小貨車之剎車痕
      。上情足徵事故當時撞擊之猛烈，被告當時車速顯然過快
      ，應不只其所辯稱之車速50一60公里左右云云 (按事故路
      段之速限為50公里／時)，佐以被告於95年7月28日檢察官
      訊問時自承: 「我的路口是閃光紅燈，死者是閃光黃燈，
      我當時有看見死者在我左手邊路口那邊，因路口比較大，
　　　我認為我有時間通過，沒想到竟發生擦撞。」、「我判斷
　　　錯誤。」等語，顯見事故當時，被告應明知其行駛於閃黃
　　　燈之支線道，雖見被害人騎乘機車駛來，仍恃其車體優勢
　　　，欲以大欺小，毫不禮讓行駛於幹道之被害人 (現場未見
　　　小貨車剎車痕)，猶強行高速闖越路口，始致被害人遭強
　　　大碰撞而喪命。易言之，本件事故乃肇因被告嚴重違反交
　　　通法規之重大過失行為，實非當時享有路權之被害人所能
　　  預料及防備!
（四）原告主張：按法院對於慰撫金之量定，應斟酌實際加害情
      形、所造成之影響、被害人痛苦之程度、兩造之身分地位
      經濟情形及其他各種狀況，以核定相當之數額 (最高法院
      47 年台上字第1221號、51年台上字第223號判例意旨參照
      )。經查，原告丙○○為工專畢業，目前務工，每月收入
      約20000元，並有不動產。原告丁○○為工專畢業，目前
      務工，每月收入約40000元，並有不動產。原告乙○○為
      高中畢業，目前從事銀行行員工作，每月收入約40000元
      ，並有不動產。原告戊○○為商專畢業，目前務工，每月
　　　收入約25000元，並有不動產。被告受僱於統萬股份有限
　　　公司，每月薪資約80，000元，其93年度之所得總額為978
　　　，876元、94年度之所得總額為954，842元，除在中國信
　　　託商業銀行東台南分行及麻豆鎮農會有存款外，並有坐落
　　　台南縣麻豆鎮○○段836、837地號土地2筆及門牌號碼台
　　　南縣麻豆鎮油車125一2號房屋l棟，福特六和汽車及本件
　　　肇事小貨車各一輛，有相關財產資料在卷可稽。易言之，
　　　被告尚有相當之經濟能力，應非無資力負擔損害賠償。是
　　　祈本院斟酌兩造之身分地位、教育程度、經濟能力等情形
　　　，複參酌被告於支線道駕車超速弦行闖越路口之重大過失
　　　，致被害人死亡之結果，造成原告等受有嚴重之精神打擊
　　　及痛苦程度等一切情狀，而認原告每人請求非財產上之損
　　　害賠償即精神慰撫金以200萬元為適當。
（三）訴之聲明：被告應給付原告丁○○、乙○○、戊○○各新
      台幣200萬元整，應給付原告丙○○2,413,460元，及均自
      起訴狀繕本送達之翌日起至清償日止，按年息百分之五計
      算之利息。
二、被告則辯稱：
（一）張本件車禍經台灣省台南區車輛行車事故鑑定委員會鑑定
      結果認為李慶堂「行經設有閃光黃燈號誌岔路口，未減速
      慢行，未注意車前狀況，為肇事次因，李慶堂與有過失。
（二）被告認為原告主張之慰撫金數額過高，被告學歷為高職，
      育有子女四人均在學中，生活及教育費用開銷極大。
（三）訴之聲明：駁回原告之訴。
三、本件經依民事訴訟法第270條之1第1項第3款規定，整理並協
    議兩造不爭執事項暨簡化爭點為：
（一）兩造不爭執事項：
  　1.被告於95年7月28日上午5時55分許，駕駛車號5459-GL自
      用小貨車，沿台南縣麻豆鎮○○○路由西往東方向行駛，
  　  途經新生南路與興國路交叉路口時，因疏未注意車前狀況
      ，且當時路口燈光號誌為閃光紅燈，未讓李慶堂騎乘之車
      號JTF-769號重型機車先行，二車發生碰撞，致李慶堂人
      車倒地，送醫不治死亡。
    2.原告四人均為李慶堂之子女。
    3.原告丙○○為李慶堂支出殯葬費41360元。
    4.原告丙○○為工專畢業，目前務工，每月收入約20,000元
      ，名下有不動產；原告丁○○為工專畢業，目前務工，每
      月收入約40,000元原告乙○○為高工畢業，目前務工，每
      月收入約40,000元，名下有不動產；原告戊○○為商專畢
      業，目前務工，每月收入約25,000元，名下有不動產。被
      告受僱於統萬股份有限公司，每月薪資約80,000元，其93
      年度之所得總額為978,876元，94年度之所得總額為
      954,842元，名下有二筆存款、三筆不動產及一輛小貨車
      ，其三名子女均在學中。
（二）兩造爭執要點：
    1.被害人李慶堂，就本件交通事故，是否與有過失。
    2.原告請求之精神慰撫金是否過高。
四、得心證之理由：
（一）關於被害人李慶堂就本件交通事故，是否與有過失？
    1.按汽車行駛時，駕駛人應注意車前狀況，並隨時採取必要
      之安全措施；又汽車行駛至交岔路口，其行進、轉彎，應
      依下列規定：....二、行至無號誌或號誌故障而無交通指
      揮人員指揮之交岔路口，支線道車應暫停讓幹線道車先行
      。未設標誌、標線或號誌劃分幹、支線道者，少線道車應
      暫停讓多線道先行；車道數相同時，轉彎車應暫停讓直行
　　　車先行；同為直行車或轉彎車者，左方車應暫停讓右方車
　　　先行。但在交通壅塞時，應於停止線前暫停與他方雙向車
　　　輛互為禮讓，交互輪流行駛。為道路交通安全規則第94條
　　　第3項、第102條第1項第2款所明文。特種閃光號誌各燈號
　　　顯示之意義如左：一閃光黃燈表示「警告」，車輛應減速
      接近，注意安全，小心通過。二閃光紅燈表示「停車再開
      」，車輛應減速接近，先停止於交岔路口前，讓幹道車優
      先通行後認為安全時，方得續行。行車管制號誌之紅、黃
      色燈號得視需要改成閃光運轉，其顯示之意義與特種閃光
      號誌完全相同，道路交通標誌標線號誌設置規則第211條
      亦有明文。
    2.查本件被告於95年7月28日上午5時55分許，駕駛系爭貨車
　　　，沿台南縣麻豆鎮○○○路由西往東方向行駛，途經新生
　　　南路與興國路交岔路口時，因疏未注意車前狀況，且當時
  　　路口燈光號誌為閃光紅燈，未讓李慶堂騎乘之系爭機車先
　　　行，二車發生碰撞，致李慶堂人車倒地，不治死亡等情，
　　　為兩造所不爭執，已如前述，復依本院95年度交簡字第
  　　2296號刑事卷內所附道路交通事故現場圖肇事經過摘要所
    　載，肇事當時被害人李慶堂騎乘系爭機車沿興國路北向南
      行駛，號誌係閃光黃燈，依前揭說明，被害人李慶堂騎乘
      系爭機車應減速接近，注意安全，小心通過，然觀道路交
      通事故現場圖，被告當時駕車行駛之路段為四線車道，被
      害人行駛路段為3線道，路面甚寬，肇事時間又係清晨6點
      ，衡情言之，車輛行車速度都較其他時間為快，被害人騎
      乘系爭機車行經該路段，自應減速，以期前方若有狀況，
      可以隨時煞停，復觀肇事地點，在被害人李慶堂騎乘系爭
      機車甫過分隔島一個車道處，恰為被告駕駛路段之快車道
      處，被害人騎乘機車經過，更應減速慢行，而以當時天氣
      晴、日間自然光線、路面乾燥、無缺陷、無障礙物、視距
      良好，被告若稍加提高警覺應可以避免本件交通事故之發
      生，是被告宋佳霖在當時主、客觀之情形下，顯無不能注
      意之情事，竟疏於注意及此，以致肇事致人受傷，其有應
      注意能注意而不注意之過失責任至明。況本件交通事故之
      肇事因素，經臺灣臺南地方法院檢察署檢察官囑託臺灣省
      台南區車輛行車事故鑑定委員會及本院刑事庭囑託台灣省
      車輛行車事故覆議鑑定委員會鑑定結果，亦認「被告駕駛
      小貨車，行經設有閃光紅燈號誌肇事岔路口，支線道車未
      讓幹道車先行，為肇事主因」等情，有台灣省台南區車輛
      行車故鑑定委員會、台灣省車輛行車事故覆議鑑定委員會
      分別函附鑑定意見書在卷可憑，益認被告就本件交通事故
      之發生，確有過失甚明。
    3.而被害人李慶堂確因本件行車事故，分受有上開傷害而死
      亡，亦經臺灣臺南地方法院檢察署檢察官督同檢驗員相驗
      明確，有前揭勘驗筆錄、相驗屍體證明書及驗斷書及相驗
      屍體照片附於本院95年度交簡上字第208號卷足稽，依據
      上述說明，被告過失行為與被害人李慶堂死亡之結果亦具
      有相當因果關係。原告主張因被告過失行為致被害人李慶
      堂死亡一節，即堪憑採。
    4.另參卷附「道路交通事故現場圖」所繪，被害人所騎乘之
      機車並無煞車痕，足認其行經閃黃路口，亦未減速慢行，
      此經台灣省台南區車輛行車事故鑑定委員會鑑定結果，亦
      認「李慶堂駕駛普通重刑機器腳踏車，行經設有閃光黃燈
      號誌岔路口，未減速接近注意安全小心通過，為肇事次因
      」等情，亦有上開鑑定意見書在卷可憑，據此，被告辯稱
      ：被害人李慶堂亦與有過失等語，即堪採信。
（二）關於原告請求金額之審酌：
　　1.按因故意、過失不法侵害他人之權利者，負損害賠償責任
      ；又不法侵害他人致死者，對於支出醫療及增加生活上需
      要之費用或殯喪費用之人，亦應負損害賠償責任。又被害
      人對於第三人負有法定扶養義務者，加害人對於該第三人
      亦應負損害賠償責任。再不法侵害他人致死者，被害人之
      父母子女及配偶，雖非財產上之損害，亦得請求賠償相當
      之金額。民法第184條第1項前段、第192條、第194條分別
      定有明文。被告對於本件車禍事故負有過失責任，且致原
      告之父李慶堂死亡，已如前述，原告請求被告賠償損害，
　　　即屬有據。茲所應審酌者，為原告所得請求被告賠償之金
  　　額，爰分述如下：
  　  (1)殯葬費部分：原告丙○○主張其因被害人李慶堂死亡，
        共支出殯葬費413,460元，並提出收據2紙為證，且為被
        告所不爭執，其主張受有喪葬費用413,460元之損害，
        堪可信為真實，應予准許。
      (2)精神慰撫金部分：
        被害人李慶堂因被告之過失行為而死亡，致原告等慘遭
        喪父之痛，則原告精神上受有痛苦，自屬必然，從而其
        等請求精神慰藉金，應屬正當。是本院審酌原告丙○○
        為工專畢業，目前務工，每月收入約20,000元，名下有
        不動產；原告丁○○為工專畢業，目前務工，每月收入
        約40,000元原告乙○○為高工畢業，目前務工，每月收
        入約40,000元，名下有不動產；原告戊○○為商專畢業
        ，目前務工，每月收入約25,000元，名下有不動產。被
        告受僱於統萬股份有限公司，每月薪資約80,000元，其
        93年度之所得總額為978,876元，94年度之所得總額為
        954,842元，名下有二筆存款、三筆不動產及一輛小貨
        車，其三名子女均在學中，及兩造身分、地位、經濟能
        力暨原告因被害人李慶堂死亡所受精神上痛苦等一切情
        狀，認以各給付80萬元之精神慰撫金，差可適當撫平原
        告所遭受之精神痛苦，逾此部分之請求難謂正當，不應
        准許。
      3.復按損害之發生或擴大，被害人與有過失者，法院得減
        輕賠償金額或免除之，民法第217條第1項定有明文。此
        項規定之目的，在謀求加害人與被害人間之公平，故在
        裁判上法院得以職權減輕或免除之，最高法院著有85年
        度台上第1756號判例可資參照。本件被告與被害人李慶
        堂就本件事故之發生，均有過失，就其過失，被告應負
        擔85％之過失責任，被害人李慶堂則應負擔15％之過失
        責任。準此，被害人李慶堂既與有過失，依前開說明，
        即應適用過失相抵之原則。則原告等所得請求之金額分
        別為：原告丙○○【計算式為：(413,460+800,000)*
        0.85=1,031,441，元以下四捨五入】；原告丁○○、乙○○、戊○○各680,000元【計算式為：800,000×0.
        85＝680,000】。
（四）綜上，原告所得請求被告賠償之金額，計為原告丙○○
      1,031,441元，原告丁○○、乙○○、戊○○各680,000元
      ，惟按保險人依強制汽車責任保險法規定給付之保險金，
      視為加害人或被保險人損害賠償金額之一部分；加害人或
      被保險人受賠償請求時，得扣除之，又強制汽車保險中死
      亡給付之受益人，為受害人之繼承人；強制汽車責任險法
      第30條、第10條第2款分別定有明文。原告等人於本件事
      故發生後，已受領強制汽車責任保險之理賠金150萬元，
      為兩造所不爭執。因該強制責任險保險金死亡給付之法定
      受益人及慰問金之賠償對象為死者之繼承人即其子女，是
      對死者之子女即原告均發生清償效果，而上開保險金及慰
      問金，視為應給付賠償額之一部分予以扣除。至於扣除之
      方式，因該150萬元並非不可分，參照民法第271條關於可
      分債權債務之規定，應由原告四人平均分擔扣除，即各扣
      除375,000元，故上開金額應予扣除，則原告四人得請求
      被告賠償之金額為原告丙○○656,441元，原告丁○○、
      乙○○、戊○○各305,000元。
六、末按給付無確定期限者，債務人於債權人得請求給付時，經
    其催告而未為給付，自受催告時起，負遲延責任，其經債權
    人起訴而送達訴狀，或依督促程序送達支付命令，或為其他
    相類之行為者，與催告有同一之效力，民法第229條第1、2
    項定有明文。又遲延之債務，以支付金錢為標的者，債權人
    得請求依法定利率計算之遲延利息，但約定利率較高者，仍
    從其約定利率，而應付利息之債務，其利率未經約定，亦無
    法律可據者，週年利率為百分之5，亦為民法第233條第1項
    及第203條所明定。本件原告請求被告應給付之金額，並未
    定有給付之期限，則原告請求自刑事附帶民事訴訟起訴狀繕
    本送達被告之翌日即95年10月31日起至清償日止，按週年利
    率百分之5計付遲延利息，自無不合，應併予准許。
七、從而，原告本於侵權行為法律關係，訴請被告給付於原告丙○○656,441元，原告丁○○、乙○○、戊○○各305,000元
    ，及均自起訴狀繕本送達翌日即民國95年10月31日起至清償
    日止按年息5%計算之利息之範圍內，洵屬有據，應予准許。
    逾此部分之請求，則無理由，應予駁回。
八、又本件事證已臻明確，兩造其餘主張陳述及攻擊防禦方法，
    核與判決結果不生影響，爰不逐一論述，附此敘明。
九、據上論結，本件原告之訴為一部有理由，一部無理由，依民
    事訴訟法第79條、第85條第2項，判決如主文。
中　　華　　民　　國　　96　　年　　11 　月　　12 　日
                  民事第二庭    法　官　李杭倫
以上正本，係照原本作成。
如對本判決上訴，須於判決送達後20日內向本院提出上訴狀
中　　華　　民　　國　　96　　年　　11 　月　　12 　日
                                書記官　蔡曉
